【裁判字號】    89,訴,1709
【裁判日期】    900530
【裁判案由】    新型專利異議
【裁判全文】
臺北高等行政法院判決                            八十九年度訴字第一七○九號
                              .
    原      告  甲○○
    訴訟代理人  丙○○
                桂齊恆律師
    被      告  經濟部智慧財產局
    代  表  人  陳明邦（局長）
    訴訟代理人  丁○○
                戊○○
    參  加  人  乙○○
右當事人間因新型專利異議事件，原告不服經濟部中華民國八十九年八月十六日經（
八九）訴字第八九○八八一七八號訴願決定，提起行政訴訟。本院判決如左：
    主  文
原告之訴駁回。
訴訟費用由原告負擔。
    事  實
一、事實概要：
    緣原告前於八十七年一月三日以「護坡塊」向被告機關申請新型專利，經該局編
    為第00000000號審查（以下簡稱系爭案），准予專利。公告期間，參加
    人乙○○以其有違專利法第九十七條、第九十八條第一項第一款、第二款及第二
    項之規定，對之提起異議，案經被告機關審查，於八十九年二月二十九日以智專
    三（三）○五○一八字第○八九八九○○○二九七號專利異議審定書為「異議成
    立」之處分。原告不服，提起訴願，經遭駁回，遂向本院提起行政訴訟。
二、兩造聲明：
    (一)原告聲明求為判決：
    1.訴願決定及原處分均撤銷。
    2.命被告機關為異議不成立之處分。
    (二)被告聲明求為判決：
      原告之訴駁回，訴訟費用由原告負擔。
三、兩造之爭點：
    原告申請之系爭專利案與參加人所舉引證一、二案相較是否具有進步性。
    (一)原告主張之理由：
    1.按專利法第九十七條規定：「稱新型者，謂對物品之形狀、構造或裝置之創作
      或改良。」又同法第九十八條第二項之規定：「新型係運用申請前既有之技術
      或知識，而為熟習該項技術者所能輕易完成且未能增進功效時，雖無前項所列
      情事，仍不得依本法申請取得新型專利。」，惟系爭案違反前揭法條規定與否
      ，應就參加人所提證據之構造、功效是否完整揭露系爭案論斷之，如未完整揭
      露部份，即不能以籠統的習知技術轉用的理由認定缺乏進步性。本件系爭案之
      特徵係針對長矩形的護坡塊，於其側面一端形成有一左、右貫穿之橫向端孔，
      再者護坡塊側面中段適當位置另形成有一貫穿之橫向中孔，藉以令相鄰之護坡
      塊反向並排且使中孔相對時，兩護坡塊兩端分別產生高低落差之階級處，且兩
      護坡塊之端孔可分別凸出相鄰護坡塊之另端，組構成一種護坡塊。查原處分之
      主要理由略謂，由本案專利說明書可知縱向穿孔是利於植草或錨定，橫向穿孔
      是利於護坡塊間結合，二者之功效僅為簡單之相加，均分別與引證一、二之技
      術、功效相同。再者，系爭案中貫穿之橫向中孔，乃藉以令相鄰之護坡塊反向
      並排且中孔相對時，使護坡塊產生交錯排列，構成一護坡塊結構者，與引證二
      均是使護坡塊產生交錯排列，其施工技術及功效均相同，是系爭案確係運用申
      請前既有之技術或知識，而為熟習該項技術者所能輕易完成且未能增進功效，
      自不具有進步性。由參加人對系爭案提出異議之數件專利案來看，不可否認，
      護坡塊本身的結構型態在技術範疇漸趨瓶頸，一些在空間型態上的小改變確具
      有功效存在者，即具有可專利性，如引證二在申請專利範圍述及其特徵僅在於
      ：「前述基體中形成有至少兩只貫穿於該基體相對兩側部的穿結道。」，引證
      案二僅在護坡塊設有「穿結道」便能准其專利，可見護坡塊的設計確存在技術
      上的狹窄性是為不爭事實，在這項前提下，引證一、二未有任何一件完整揭露
      系爭案特徵的條件，原決定指系爭案不具進步性，本是難以服人；又系爭案針
      對「長矩形護坡塊」在橫向中孔與橫向端孔的特定位置關係，均未為引證一、
      二揭露，原決定率斷地以引證一、二相加的泛泛概念，指系爭案不具進步性，
      實欠缺具體客觀之事證。
    2.原決定指：「由本案專利說明書可知縱向穿孔是利於植草或錨定，橫向穿孔是
      利於護坡塊間結合，二者之功效僅為簡單之相加，均分別與引證一、二之技術
      、功效相同」云云。惟查護坡塊幾乎都會在側邊設穿孔供橫向連結，如引證一
      、二均在側邊設有穿孔，故此非系爭案主要特徵，而設置縱向穿孔以供植草或
      錨定，雖在引證一有見到，但是系爭案之特徵不只有縱向穿孔，另包含橫向中
      孔、橫向端孔以及建立在「長矩形」護坡塊的限制條件，均未在引證一、二見
      到，換言之，系爭案並非是引證一、二之簡易相加，實乃系爭案之交錯排列形
      態與引證一、二均不同。次查系爭案之橫向中孔離護坡塊側面中央位置不遠，
      而橫向端孔係偏向一端，使每塊護坡塊連結後，一端與其中一銷（二一或二二
      ）是分離的，讓該分離的自由端形成一種特有的柔性空間，此種孔距、孔位置
      的安排，引證二與系爭案完全不同。引證二為「長扁形體」，以橫向連結護坡
      塊的銷是為二支，分別各層各塊之區○○○○○道設計是平均地在每一護坡塊
      靠兩端位置，即護坡塊兩端面至其穿結道的間距是完全相同，系爭案之護坡塊
      形狀是長矩形、是三支，因之，反向排列也能適用之。特別在護坡塊之橫向中
      孔、橫向端孔係明顯偏向一端的設計不同。引證二因兩端均被穿結，所以等於
      是兩端鎖死，是為「剛性連結型態」，因此鋪設於坡面上，較無法因坡面之斜
      度變化作靈活、小幅度的樞移，讓每塊護坡塊的接觸伏貼性較低，換言之，引
      證二因應坡面坡度而調整樞移的空間裕度小；系爭案則不然，因為在一端有一
      自由端，但每塊護坡塊都有二支銷穿結，所以護坡塊的連結性足夠，又能有足
      夠的空間裕度因應坡面的斜度而調整樞移，故系爭案之「柔性連結型態」，造
      就護坡塊鋪設於坡面的伏貼接觸面大，築設更為穩固，護坡效果當是更佳，非
      引證二所能相提並論，請判決如原告訴之聲明云云。
    (二)被告主張之理由：
      1.原告起訴理由第一點謂系爭案在縱向穿孔是利於植草或錨定，橫向穿孔是利
        於護坡塊間結合，其功效並非簡單之相加云云；惟查系爭案在縱向穿孔利於
        植草或錨定，並未對護坡塊間結合產生任何協助，反之在橫向穿孔利於護坡
        塊間結合，也同樣未對植草或錨定提供任何協助，故縱向穿孔及橫向穿孔之
        功效為簡單之相加，且分別與引證一、二之技術、功效相同。
      2.原告起訴理由第二點謂系爭專利橫向連結護坡塊的銷為三支，而引證二為兩
        支云云；惟查系爭案於橫向側面僅有二孔，其銷至多只有兩支，與引證二相
        同。
      3.原告起訴理由第三點謂系爭案之排列空間型態不同，具有自由端態，引證二
        護坡塊兩端為剛性連結型態云云；惟查系爭案之圖式中護坡塊僅有二列，引
        證二之圖式中護坡塊有十一列，若僅排二列，則與系爭案相同，故二者之排
        列空間型態也完全相同。
      綜上所述，原處分並無違法，敬請駁回原告之訴等語。
    理  由
一、按凡對物品之形狀、構造或裝置之創作或改良，而可供產業上利用者，得依法申
    請取得新型專利，固為專利法第九十七條暨第九十八條第一項所明定。惟新型如
    係運用申請前既有之技術或知識，而為熟習該項技術者所能輕易完成且未能增進
    功效時，依法仍不得申請取得新型專利，同法第九十八條第二項亦定有明文。
二、本件系爭第00000000號「護坡塊」新型專利案，其係長方體之護坡塊側
    面一端有橫向端孔，側面中段適當處有橫向中孔，頂面有一個以上之縱向穿孔。
    參加人所提異議證據二為八十三年一月二十一日審定公告之第00000000
    號「聯結式護坡塊」新型專利案（以下稱引證一），異議證據三為八十四年一月
    十一日審定公告之第00000000號「護坡塊」新型專利案（引證二）。被
    告機關以引證一、二可證明系爭案係運用申請前既有之技術或知識，而為熟習該
    項技術者所能輕易完成且未能增進功效，系爭案不具進步性，而為異議成立之處
    分。原告則訴稱，引證一揭露縱向穿孔之技術，引證二揭露橫向穿孔之技術，均
    未完整揭露系爭案之特徵，忽略系爭案整體之結構所產生之相乘功效之增進，又
    引證二護坡塊組裝效果差，系爭案具有進步性云云。經查由系爭案專利說明書可
    知縱向穿孔是利於植草或錨定，橫向穿孔是利於護坡塊間結合，二者之功效僅為
    簡單之相加，均分別與引證一、二之技術、功效相同。再者，系爭案中貫穿之橫
    向中孔，乃藉以令相鄰之護坡塊反向並排且中孔相對時，使護坡塊產生交錯排列
    ，構成一護坡塊結構者，與引證二均是使護坡塊產生交錯排列，其施工技術及功
    效均相同，是系爭案確係運用申請前既有之技術或知識，而為熟習該項技術者所
    能輕易完成且未能增進功效，自不具有進步性。且本件經訴願決定機關送請國立
    成功大學審查，亦認：「１、系爭案專利說明書中，陳述護坡塊頂面之上下貫穿
    之縱向穿孔，乃供打入錨釘或供坡岸之雜草長出，與引證一揭露之縱向穿孔，其
    技術及功效相同，系爭案並未提供新技術或增進功效。２、系爭案中貫穿之橫向
    中孔，乃藉以令相鄰之護坡塊反向並排且中孔相對時，使護坡塊產生交錯排列，
    構成一護坡塊結構者，其施工技術及功效，與引證二相同」等語，此有該校八十
    九年七月二十四日（八九）成大工字第○三九○八號函及其附件訴願審查意見回
    函簡便行文表附在訴願卷可按，尤足證明系爭專利案不具進步性，依前開條文之
    規定，不得申請取得新型專利。從而，被告機關為異議成立之處分，洵無違誤，
    訴願決定予以維持，亦稱妥適，原告徒執前詞，聲請撤銷，並命被告機關為異議
    不成立之處分，為無理由，應予駁回。
據上論結，本件原告之訴為無理由，爰依行政訴訟法第九十八條第三項前段，判決如
主文。
中      華      民      國     九十     年      五      月     三十     日
                                臺 北 高 等 行 政 法 院  第 一 庭
                                            審 判 長 法  官  鄭忠仁
                                                     法  官  楊莉莉
                                                     法  官  林金本
右為正本係照原本作成。
如不服本判決，應於送達後二十日內，向本院提出上訴狀並表明上訴理由，如於本判
決宣示後送達前提起上訴者，應於判決送達後二十日內補提上訴理由書（須按他造人
數附繕本）。
中      華      民      國     九十     年      五      月    三十一    日
                                                      書記官  簡信滇


司法院資訊處製作；財團法人民間司法改革基金會備份。
